【裁判字號】    97,聲,1689
【裁判日期】    971027
【裁判案由】    聲明異議
【裁判全文】
臺灣高等法院臺中分院刑事裁定          97年度聲字第1689號
聲明異議人
即受 刑 人  甲○○
上列聲明異議人因公共危險案件，對於臺灣臺中地方法院檢察署
檢察官執行之指揮（執行案號：臺灣臺中地方法院檢察署97年度
執字第12253號），認為不當而聲明異議，本院裁定如下：
    主  文
聲明異議駁回。
    理  由
一、本件聲明異議意旨略以：
  (一)檢察官於執行裁判時，應參酌下列原則：
    1.按現代刑法，執行刑罰的目的，並非以犯罪的報應為主，
      而是以改善主義及教育刑主義，為自由刑執行的本旨，重
      在感化的功能，此參監獄行刑法第1條規定：「徒刑拘役
      之執行，以使受刑人改悔向上，適應社會生活為目的。」
      即明，且為避免不當執行短期自由刑，難以收感化的效果
      ，卻反而使受刑人產生社會疏離作用，受刑人或因自暴自
      棄，或因沾染惡習而有增加其危險性格之虞，因此，現代
      的國際刑事政策乃強調自由刑的節制原則，只有在不得已
      的情況下，才能以之作為最後的手段。
    2.另「犯情節輕微之罪，而受短期自由刑之宣告者，若不問
      有無窒礙，一概付諸執行，不特事實上常發生困難，且易
      使受執行者沾染獄中惡習，而增加其危險性，致失科刑之
      本旨，故刑法對此，在一定條件下，准予易科罰金，而有
      刑法第41條之設」。從而，刑法第41條第1項規定：「犯
      最重本刑為五年以下有期徒刑以下之刑之罪，而受六個月
      以下有期徒刑或拘役之宣告，因身體、教育、職業、家庭
      之關係或其他正當事由，執行顯有困難者，得以一元以上
      三元以下折算一日，易科罰金。但確因不執行所宣告之刑
      ，難收矯正之效，或難以維持法秩序者，不在此限。」關
      於但書之適用，即應以嚴格之態度面對。
    3.依據罪刑法定主義之構成要件明確性原則之要求，不明確
      之法律規定，乃立法懈怠，該懈怠之不利益，不能歸於受
      處分人或被告。從而，檢察官若要適用刑法第41條第1項
      但書所謂「難收矯正之效」、「難以維持法秩序」等不確
      定法律概念，即應進一步闡釋該等概念之內涵，且應就個
      案何以符合該等概念之內涵，詳細加以說明、論述，用以
      確保公權力行使之透明、可受公評，並防止裁量之恣意。
      檢察官既係在執行判決，則應盡量尊重原確定判決之判斷
      、裁量。
  (二)緣聲明異議人即受刑人甲○○（以下簡稱為「異議人」）遵
    奉臺中地方法院檢察署檢察官執行命令，於民國（下同）97
    年9月4日上午10時前往報到，並依刑法第41條之規定向檢察
    官提出聲請易科罰金事，惟檢察官就異議人所提聲請易科罰
    金之理由，完全置之不理，逕將異議人發監執行。為此，異
    議人全家無不感到驚愕與震恐，因為：
    1.異議人現有正當職業，且家中成員（父母、配偶及幼子）
      與家中經濟全仰賴異議人外出工作所賺取之新台幣（下同
      ）5萬元微薄薪資支應。
    2.又，該份薪資除須負擔扶養等家事支出費用外，尚須償還
      龐大的房屋貸款，異議人現發監執行中，家中頓時失去經
      濟來源，生活亦已立刻陷於困頓、難以為繼之窘境，此為
      目前正在發生且會持續惡化之悲慘景況，具有現實急迫性
      ，希冀鈞院能就此加以衡酌。
    3.再者，異議人因須長期服刑，勢必會遭雇主解雇，則於刑
      期執行完畢後，異議人定將淪為無業人士，依目前職場現
      況，異議人已年逾40歲，欲再覓得一職，談何容易，尚祈
      鈞院亦能念及異議人此一現實困境。
    4.況且，異議人並非萬惡不赦之輩，素行良好，所犯刑法第
      185條之3亦僅係最高刑度1年有期徒刑之輕罪，應無檢察
      官不准易科罰金難收矯正之效乙情。
    5.是則，異議人業已深切反省，且就所犯過錯甘願接受刑法
      制裁，絕不規避。惟檢察官一紙發監執行命令，定將造成
      異議人家庭破毀、長者失依、幼子失怙，所造成之社會問
      題不可謂不大。懇請鈞院能慮及並審酌異議人家庭經濟之
      現況，憐憫並慈悲重為裁定准予易科罰金，以免造成遺憾
      。
  (三)按異議人應執行有期徒刑6月，原則上應得易科罰金。參照
    臺灣高等法院台南分院97年度聲字第638號裁定，臺南市議
    長吳健保先生因涉賭博案，判決有期徒刑5月確定，雖經指
    揮執行不得易科罰金，然經法院嚴格審查後，認為維護人權
    之故，同意易科罰金，本件異議人所犯為違背安全駕駛致交
    通危險罪，其惡性與罪質實遠低於賭博罪，當得易科罰金為
    是。
  (四)本件檢察官不准異議人易科罰金，有下述不當之處：
    1.違反合理原則：檢察官所指不准易科罰金之理由，俱為刑
      法第57條所定法院科刑時輕重審酌標準，而異議人於所犯
      案件中，既經原確定判決審酌：「被告犯後坦承犯行，並
      表明會因此改過自新等一切情狀，且被告經此偵審程序及
      判決之執行，當知心生警惕，本院審酌再給予被告改悔之
      機會，量處如主文所示之刑，在罪刑之間尚屬相當。」，
      而量處異議人有期徒刑6月，並諭知易科罰金之折算標準
      ，顯見法院已綜合考量各種情形，科予異議人適當刑罰。
      茲檢察官認異議人不得易科罰金，非但已逸脫刑法第41條
      第1項明訂標準，甚且將法院已審酌事項，再重為審酌，
      此舉無異對異議人所犯罪刑，予以雙重評價，自屬失當。
    2.又，「自由刑得易科罰金之案件，准許易科者，應由執行
      檢察官依法核定。惟不准易科或受刑人已經在監中始發生
      執行顯有困難之原因者，檢察官認應准予易科罰金時，應
      報請檢察長核定之。」；「檢察官執行徒刑或拘役得易科
      罰金之案件，應慎重審酌受刑人有無刑法第41條規定執行
      顯有困難之原因，而准駁之間，務求適法，合情合理，避
      免有寬嚴不一之情形。」（參照臺灣高等法院檢察署85年
      4月增訂刑罰執行手冊），異議人所犯係輕罪、惡性尚微
      ，對於犯行內心實已深具惶恐及悔意，因此異議人對法院
      之判決才未上訴，甘願受刑事制裁，足顯其悔過之心，實
      無檢察官所稱如不執行，難收矯正之效之情形。且異議人
      為家中經濟支柱，對於一名身負一家五口扶養責任又已深
      具悔意之人，剝奪其易科罰金之機會，是否確有必要性。
  (五)綜上所述，本件並無確因不執行難收矯正之效或難以維持法
    秩序之情形，易言之，異議人坦然接受執行，且未提起上訴
    ，顯見異議人即有反省之意，否則當提出上訴才是，此部分
    檢察官未予詳察，始誤會不准易科罰金，應予敘明，雖准否
    易科罰金，為檢察官之職權，非異議人所能置喙，但異議人
    素行良好，且有正當職業，異議人所犯尚輕，絕非惡性重大
    ，必非入獄執行不足以矯正之人，懇請鈞院念及異議人前述
    之家庭經濟現況，且經此偵、審與發監執行之教訓，日後定
    當知所惕厲、警惕，信無再犯之虞。是為免執行本件短期自
    由刑，所造成國家社會及異議人家庭之損害，爰依法聲明異
    議，請求撤銷檢察官不准易科罰金執行指揮之處分，同時並
    准予易科罰金，以維異議人權益云云。
二、按受刑人或其法定代理人或配偶以檢察官執行之指揮為不當
    者，得向該諭知裁判之法院聲明異議，法院並應就異議之聲
    明裁定之，刑事訴訟法第484條、第486條分別定有明文。又
    犯最重本刑為5年以下有期徒刑以下之刑之罪，而受6個月以
    下有期徒刑或拘役之宣告者，得以新臺幣1千元、2千元或3
    千元折算1日，易科罰金。但確因不執行所宣告之刑，難收
    矯正之效，或難以維持法秩序者，不在此限，刑法第41條第
    1項亦有明文。而得以易科罰金之案件，法院所諭知者，僅
    罰金折算之標準而已，至准否易科，應依受刑人客觀上所存
    在之具體事由，衡酌是否足以影響刑罰之執行，有無因准予
    易科罰金而致無從收其矯正之效，此為檢察官指揮執行之職
    權，觀之刑事訴訟法第457條第1項前段之規定自明。是執行
    檢察官倘認並無執行困難之情事，固可不准為易科；縱認有
    因身體、教育、職業、家庭之關係或其他正當事由，執行顯
    有困難者，惟確因不執行所宣告之刑，難收矯正之效，或難
    以維持法秩序者，仍得不准為易科罰金。另所謂「難收矯正
    之效」及「難以維持法秩序」等，均屬不確定法律概念，此
    乃係立法者賦予執行者能依具體個案，考量犯罪特性與情節
    及受刑人個人之特殊事由，據以審酌應否准予易科罰金，非
    謂僅因犯罪情節輕微或其他共同正犯均已准許易科罰金，而
    應一概予以准許。
三、經查，異議人曾於93年間因酒後駕車之公共危險案件，經臺
    灣臺南地方法院檢察署以93年度偵字第3947號為緩起訴處分
    ，於93年5月7日確定，緩起訴期間為2年；詎其又於緩起訴
    期間再因公共危險案件，經臺灣雲林地方法院以93年六交簡
    字第212號判處有期徒刑3月確定，於94年3月25日易科罰金
    執行完畢；前開緩起訴處分亦經撤銷後起訴，而由臺灣臺南
    地方法院以94年度交簡字第1088號判處罰金15,000元確定，
    於94年8月23日執行完畢；異議人復於95年間再因公共危險
    案件，經臺灣臺中地方法院以96年度沙交簡字第53號判處有
    期徒刑5月確定，於96年3月27日易科罰金執行完畢，有臺灣
    高等法院被告前案紀錄表在卷可稽。詎異議人仍不知悔改，
    復於96年11月29日犯公共危險案件，經本院於97年6月24 日
    以97年度交上易字第970號判處有期徒刑6月，如易科罰金，
    以新臺幣1仟元折算1日（起訴案號：臺灣臺中地方法院檢察
    署97年度偵字第901號）確定在案，有本院97年度交上易字
    第970號刑事判決附卷可稽。本件執行檢察官未使異議人以
    易科罰金之方式執行有期徒刑，乃因認異議人「第4犯，顯
    無悔意，不准易科罰金。」，此經執行檢察官具體批示於
    執行案件點名單（見臺灣臺中地方法院檢察署97年度執字第
    12253號卷第11頁），並經執行檢察官呈送該署主任檢察官
    、檢察長核示，亦有臺灣臺中地方法院檢察署易科罰金案件
    登記簿可資佐證（見臺灣臺中地方法院檢察署97年度執字第
    12253號卷第12頁）。本院審酌異議人前已有3次酒後駕車之
    公共危險案件遭判刑之前科紀錄，卻仍再犯本案，且本次再
    犯，與前3次之犯行如出一轍，並經警測得其呼氣中酒精濃
    度高達1.22MG/L，又異議人因酒後注意力欠佳，無法正常操
    控自小客車，不慎撞及由洪寬志所駕駛之自大客車，異議人
    未待員警到場處理即逃離現場，足徵異議人絲毫不顧自己及
    其他用路人之安全，前案之執行並未使其記取教訓、心生警
    惕；另參酌立法院公報第96卷第83期之院會紀錄，根據學者
    指出，酒精對人體反應有兩項重要的影響：1.視覺能力變差
    ：酒精使視覺神經系統短暫麻痺，造成視力模糊，嚴重時眼
    瞼會沈重而不自覺闔上。2.運動反射神經遲鈍：喝酒後人的
    反應會變遲鈍，要採煞車時已較正常狀況下慢了一兩秒，結
    果會增加很長的煞車反應距離。因此酒駕肇事率非常高，害
    人又害己，有必要澈底遏止。而根據統計資料顯示：國人酒
    駕次數逐年急速增加，並未因為罰則加重而有減緩的趨勢。
    此一情形已嚴重影響民眾行走與車輛行車安全，不僅造成他
    人生命、財產的損失以及家庭的破碎，更為自己與家人留下
    永遠無法彌補的遺憾。又根據統計，「酒後駕車」居這3年
    （即95年之前3年）來交通肇事原因的前3名，然取締只是一
    種手段，最終目的，是為了維護更多用路人的安全，以及避
    免更多不幸悲劇的產生。為澈底遏阻酒駕，對於累犯應給予
    適度的刑罰。從而，刑法第185條之3罪，係為維護交通安全
    ，對於服用酒類或其他類似之物過量，致意識模糊，駕駛交
    通工具所設之處罰規定，以防止交通事故之發生。如一再犯
    該罪，犯罪行為人顯不知悔改，參酌酒後駕車極易發生交通
    事故，危害他人生命、身體、財產安全甚鉅，有加重處罰之
    必要（以上參見立法院公報第96卷第83期院會紀錄第1138至
    1142頁）。故檢察官據此未准許異議人易科罰金而直接發監
    執行，乃屬有據，本案檢察官之指揮執行，難認有何不當之
    處，亦未違反合理原則或平等原則。又檢察官在發監執行前
    ，已賦予異議人陳述意見之機會，且於上開點名單中已充分
    記載不予易科罰金之理由，異議人亦合法針對檢察官之執行
    指揮提起本件聲明異議，此有檢察官訊問筆錄及上開點名單
    各1件在卷為憑（見臺灣臺中地方法院檢察署97年度執字第
    12253號卷第11、13、14頁），足認本件異議人在程序上已
    獲得充分保障而無不利之情形，故異議人陳稱檢察官不准其
    易科罰金之請求應屬不當且有違合理原則云云，即屬無據。
四、至於異議人陳稱其家庭成員全賴其工作所得維持生活，如其
    入監執行，恐使家庭生計陷於困難且有失業之虞云云，惟此
    不足認異議人有何職業、家庭因素致生執行困難之情事，異
    議人執此爭辯，亦屬無據，是以檢察官上開審查意見亦無違
    法之處。又異議意旨所稱另案臺南市議長吳健保經法院裁定
    准予易科罰金之案件，核該案與本案犯罪之行為人不同，犯
    罪情節亦非相似，自難予比附援引。綜上所述，檢察官於其
    裁量權範圍內，綜合各情，認本件有刑法第41條第1項但書
    之情形，不准異議人易科罰金，而令異議人入監服刑，所為
    執行之指揮，尚無不當或違法之處。本件聲明異議為無理由
    ，應予駁回。
五、又刑事訴訟法第56條規定：「前條之規定（按即同法第55條
    關於被告得陳明送達代收人之規定），於在監獄或看守所之
    人，不適用之。送達於在監獄或看守所之人，應囑託該監所
    長官為之。」，足認送達於在監獄之人，應囑託該監所長官
    為之，異議人於聲明異議狀雖記載送達代收人為鄭崇煌（住
    臺中市○區○○路一段101號11樓之3），惟異議人目前既在
    臺灣臺中監獄執行中，對於異議人之送達自應囑託該監所長
    官為之，異議人於聲明異議狀雖陳明送達代收人，核與法律
    規定不符，本院自應仍囑託臺灣臺中監獄長官為送達，併此
    敘明。
六、據上論斷，應依刑事訴訟法第486條，裁定如主文。
中    華    民    國    97    年    10    月    27    日
             刑事第十一庭 審判長法  官  陳  朱  貴
                                法  官  郭  同  奇
                                法  官  胡  文  傑
上列正本證明與原本無異。
不得抗告。
                                書記官  蔡  嘉   萍
中    華    民    國    97    年     10  月     27    日


司法院資訊處製作；財團法人民間司法改革基金會備份。
